臺灣高等法院高雄分院刑事裁定　　　　 100年度聲再字第81號
　　再審聲請人
　　即受判決人　黃慶海
上列聲請人因毒品危害防制條例案件，對於本院98年度上訴字第
460 號中華民國99年8 月31日確定判決（最高法院100 年度台上
字第2277號、臺灣高雄地方法院96年度重訴字第99號、臺灣高雄
地方法院檢察署96年度偵字第17594 號），聲請再審，本院裁定
如下：
    主  文
再審之聲請駁回。
    理  由
一、聲請再審意旨略以：本案確有發現新證據，足認受有罪判決
    之人應受無罪之判決，為此依刑事訴訟法第420 條第1 項第
    6 款規定聲請再審，理由如下：
  (一)扣案如原確定判決附表四編號1 之甲基安非他命製程筆記1
    冊6 紙，係被告黃慶海與同案被告鄭兼菖2 人共同自大陸地
    區向「黃」姓台商取得之除草劑、香料（定香劑）及殺蟲劑
    之製作資料，鄭兼菖供述綦詳，而非原審所認定之由鄭兼菖
    獨自1 人或鄭兼菖與同案被告鄭睿夫2 人由大陸地區攜回之
    製作資料，此可由扣案之筆記係由黃慶海所書寫及鄭睿夫從
    未去過中國大陸可證。依中央警察大學99年2 月3 日第0980
    005117號函鑑定書回覆「依照上開檢附資料『丙』、『丁』
    之製程，若無法製造出甲基安非他命，其反應物為何內容？
    該等反應物實務上能否提供作除草劑或香料使用？」，其中
    記載「根據參考書籍之記載，苯甲醛可作染料、香料、藥物
    的製造。根據該參考文獻之記載，苯甲醛主要用於生產香水
    、香料、染料和苯甲酸，亦用作油、樹脂和某些纖維素醚的
    溶劑。若將苯甲醛先合成對氯苯甲醛或對氯苯甲醛，則這些
    反應產物就經常被用來製造農藥（殺蟲劑）的中間體，如氯
    肉桂醛、除草殺敵散等。」，顯可易見「苯甲醛」、「苯丙
    酮」等物，確實可以作為製造香料（定香劑）或除草劑、殺
    蟲劑之原料。
  (二)次依內政部警政署聲請鑑定，經內政部警政署97年2 月26日
    刑鑑字第0970018604號函覆意旨：「(一)安非他命類毒品合成
    過程之設計因人而異，從原料之選擇到器具之使用、藥品之
    添加，均因方法之不同而有所差別，合先敘明。(二)附件二扣
    案筆記本中所載相關細節，因其內容不完整且部分文字語意
    不詳，故無法確認是否能製造出甲基安非他命結晶物。」再
    依法務部調查局96年6 月25日調科壹字第09622161540 號函
    鑑定書亦記載「利用苯甲醛為原料製造甲基安非他命第一階
    段（加成）、第二階段（還原）、第三階段（膠化）、第四
    階段（純化）、第五階段（結晶）。」可知甲基安非他命之
    製程，至少需經五個階段，而扣案之筆記中並無如法務部調
    查局鑑定書所載之五階段，被告黃慶海如何為之乎？另參酌
    財團法人工業技術研究院97年3 月5 日工研轉字第09700023
    11號函之意見，更知本案所查得「苯丙酮」原料，確實可以
    做為香料之定香劑、香精或食用香料，而「苯丙酮」於製作
    香料之裂解過程中是否會出現類似安非他命反應之情形，會
    因製作過程不同而異，是財團法人工業技術研究院之研究報
    告亦可證明「苯丙酮」之用途甚廣，非獨製造甲基安非他命
    一途是也。被告黃慶海因對其與鄭兼菖二人所攜回之製作資
    料有疑，曾委請鄭睿夫就筆記本中N0.1之「原料1 」、「原
    料2 」、「N0.3之半成品」等物分別向臺灣標準檢驗局、高
    雄醫學大學附設中和紀念醫院及中山大學化學系申請鑑驗，
    而檢驗「原料2 部分」之部分，上開三機關鑑定之結果，分
    別為「乳酸」、「正丙醇」、「甲酸甲酯」，內容完全不同
    。另「N0.3」之「半成品」，經中山大學化學系鑑定結果，
    只知內容含有「氮」，而全無甲基安非他命之成分；是基上
    說明，扣案筆記本之內容，並無任何證據證明被告黃慶海等
    三人有製造甲基安非他命之能力，實無庸置疑。
  (三)扣案筆記本內容依上開中央警察大學之鑑定書及財團法人工
    業技術研究院之函示，均表示是無法成功製造出甲基安非他
    命，雖法務部調查局就前開鑑定內容表示「苯丙酮」是第二
    還原階段、第三胺化階段出現之成分，但依法務部調查局96
    年6 月25日調科壹字第09622161540 號函鑑定書所載苯甲醛
    為原料製造甲基安非他命之階段有五，被告黃慶海是否如法
    務部調查局上開之鑑定書繼續從事第四階段及第五階段而完
    成製造之步驟，亦或被告黃慶海是依財團法人工業技術研究
    院97年3 月5 日工研轉字第0970002311號函之說明欲製造香
    料之定香劑、香精或食用香料以正常報關手續銷貨於日本？
    扣案之筆記本均無記載，因而，並無積極證據足資證明被告
    黃慶海有製造甲基安非他命之意圖，依無罪推定原則，原審
    依法務部調查局之臆測思維，以苯丙酮製造甲基安非他命五
    大階段之學理上推斷，而認被告黃慶海為有罪判決，實有違
    誤。
  (四)承前說明，涉若被告黃慶海確能依扣案之筆記資料而能製造
    出甲基安非他命，又焉可能於初步完成香料之定香劑後，委
    請被告鄭兼菖於96年6月8日以其持有之0000000000號行動電
    話與施玉芬討論貨物出口報關情事，並由被告鄭睿夫將被告
    黃慶海所製造完成之三種混和物料名稱，以傳真之方式告知
    施玉芬？此與經驗法則全然不合，姑不論被告黃慶海依扣案
    之筆記資料所製造出之甲基安非他命是經「純化」可供施用
    之結晶體，即被告黃慶海依扣案筆記資料所製造出之三種混
    和物料若含有丁點甲基安非他命之成分，皆為日本國所不許
    ，被告黃慶海等3 人豈不自陷囹圄？詎原審竟以偏蓋全，認
    被告鄭兼菖與施玉芬另有討論是否開立統一發票之事，而認
    「被告鄭兼菖主觀上並非欲循正常報關程序將其製成之物品
    出口至日本」。若誠如原審之認定，被告鄭兼菖、鄭春夫又
    何須與施玉芬聯絡如何依循正常報關程序將被告黃慶海依扣
    案資料所製造出之成品出口至日本，豈不怪哉！又原審再依
    鄭春夫與朋友之電話通聯譯文，因鄭睿夫朋友告知鄭睿夫其
    委託送驗之物品是「安非他命的前驅物主要原料」，其朋友
    再告知該物品係管制物品，被告鄭睿夫回稱：「所以要用黑
    櫃阿。」等語，而認被告黃慶海等3 人是不開立發票，且要
    用「黑櫃」出口，為論據判處被告黃慶海徒刑，實不合理。
    蓋被告黃慶海依扣案筆記資料中N0.1之「原料1 」、「原料
    2 」、「NO.3之半成品」因懷疑是否有可能製造出甲基安非
    他命，而與被告鄭睿夫研討，分別向臺灣標準檢驗局、高雄
    醫學大學附設中和紀念醫院及中山大學化學系申請鑑驗，而
    其檢驗之結果全無甲基安非他命之成分，故被告黃慶海等3
    人方繼續安心研製香料之定香劑。然被告鄭睿夫所稱之「黑
    櫃」究指為何？是指避免開立統一發票逃漏稅捐？或少開統
    一發票逃漏稅捐？均與被告黃慶海等三人欲循正常報關程序
    將其所製成之物品出口至日本無涉。退萬步言，被告黃慶海
    等三人縱有逃漏稅捐之意圖，亦絕無製造甲基安非他命之犯
    意，實為灼然。
二、按有罪之判決確定後，因發見確實之新證據，足認受有罪判
    決之人應受無罪之判決者得聲請再審，固為刑事訴訟法第42
    0 條第1 項第6 款所明定。惟所謂「發見新證據」者，係指
    該證據當時已經存在，為法院及當事人所不及知，不及調查
    斟酌，至其後始行發見，且就證據本身形式上觀察，固不以
    絕對不須經過調查程序為條件，但必須顯然可認為足以動搖
    原有罪確定判決，而為受判決人無罪、免訴、免刑或輕於原
    判決所認罪名之判決者為限。此受理聲請再審之最後事實審
    法院，應就聲請再審理由之所謂「新證據」，是否具備事實
    審判決前已經存在，為法院、當事人所不知，事後方行發見
    之「嶄新性」，及顯然可認足以動搖原有罪確定判決，應為
    無罪、免訴、免刑或輕於原判決罪名之「顯然性」二要件，
    加以審查，為判斷應否准予開始再審之準據（最高法院85年
    度台抗字第308 號裁定意旨參照）。
三、經查：再審聲請人以其有刑事訴訟法第420 條第1 項第6 款
    之事由聲請再審，其再審理由無非係以原確定判決並未審酌
    中央警察大學99年2 月3 日第0980005117號函鑑定書及內政
    部警政署97年2 月26日刑鑑字第0970018604號函覆內容，惟
    再審聲請人已於警詢、偵查、原審、本院原確定判決審理時
    均為自白及認罪之答辯，且已有甲基安非他命之成品扣案足
    資佐證，並送請法務部調查局鑑定結果，為甲基安非他命成
    分無誤，有該局96年6 月25日調科壹字第09622161540 號函
    鑑定書1 份在卷足憑，況且聲請人所提上開各項證據均已提
    出於原確定判決法院，並由原確定判決法院予以審酌後而為
    再審聲請人有罪之認定，是原裁定認再審聲請人所舉前揭事
    由與聲請再審應符合「嶄新性」之要件不符，難認合於刑事
    訟法第420 條第1 項第6 款聲請再審之理由，既無所謂發現
    確實新證據之情事，自不合聲請再審之要件。是聲請人據此
    聲請再審，為無理由，應予駁回。
四、據上論斷，應依同法第434 條第1 項，裁定如主文。
中    華    民    國   100    年    6     月    30    日
                刑事第二庭  審判長法  官  林正雄
                                  法  官  邱明弘
                                  法  官  黃壽燕
以上正本證明與原本無異。
如不服本裁定應於送達後5 日內向本院提出抗告狀。
中    華    民    國   100    年    6     月    30    日
                                  書記官  戴志穎